臺灣臺北地方法院民事判決　九十一年度簡上字第二九五號
　　上　訴　人　丁○○
　　訴訟代理人　乙○○
　　被上訴人　　玉山商業銀行股份有限公司
　　法定代理人　丙○○
　　訴訟代理人　甲○○
　　　　　　　　戊○○
右當事人間請求清償債務事件，上訴人對於中華民國九十一年三月十二日本院台北簡
易庭九十年度北簡字第一四一二九號第一審判決提起上訴，本院判決如左：
    主  文
原判決廢棄。
被上訴人在第一審之訴及假執行之聲請均駁回。
第一、二審訴訟費用由被上訴人負擔。
    事  實
甲、上訴人方面：
  一、聲明：
  （一）原判決廢棄。
  （二）右廢棄部分，被上訴人在第一審之訴及其假執行聲請均駁回。
  （三）第一、二審訴訟費用由被上訴人負擔。
  二、陳述：除與原審判決書所載者相同茲予引用外，補稱：
  （一）上訴人被冒用簽帳單之簽名與信用卡上簽名是否相符，應由被上訴人負舉證
        責任。
        本件上訴人否認被上訴人所指之消費並否認簽帳單上簽名之真正，依據舉證
        責任分配之說明，自應由發卡銀行（即被上訴人）先行舉證證明系爭消費簽
        帳單上簽名為上訴人所為。詎原審判決竟以信用卡上簽名乃由持卡人依其喜
        好，自由選擇簽寫之形式、字體及語文，無須與信用卡上申請書填寫之中文
        或外文姓名相符，故簽帳單上簽名與信用卡上簽名有何不符，應由上訴人負
        舉證責任，實違反舉證責任分配原則。且消費明細表係屬被上訴人自行製作
        之私文書，故應由被上訴人舉證為真正。本件被上訴人根本無法舉證系爭數
        筆消費乃由上訴人依信用卡契約所為，同時確有委託被上訴人先行墊付簽帳
        單上消費之款項。
  （二）特約商店確實未盡善良管理人之注意義務：
        上訴人持有系爭信用卡已相當時日，也有為數眾多消費簽單行為，而上訴人
        遭盜刷前於簽帳單上簽名字體皆為正楷中文字，經特約商店與信用卡上簽名
        辨明真正後與以簽帳交易，足見上訴人信用卡上簽名應為正楷中文字體。本
        件上訴人所提供遭盜刷之簽單三紙，不但簽名字體皆不相同，且字體明顯與
        中文書寫不同，此為常人肉眼即可辨認。縱使上訴人所遺失信用卡地區（阿
        拉伯地區）因不熟悉中文，亦應有能力加以辨認與信用卡上簽名字跡有明顯
        差異，足證見被上訴人之特約商店並未盡善良管理人注意義務。原審判決僅
        以八十八年十月十四日上訴人被冒用簽名之簽單作為審酌之依據。然其餘八
        十八年十月十八日二紙簽單，雖非被上訴人所請求範圍，但該二紙簽單與十
        四日簽單字體皆不相同，且當時上訴人已遺失信用卡，十四日上之簽單自無
        可能為上訴人所為。再者，十四日簽單上筆跡根本與中文書寫之字體完全不
        同，一般人肉眼望之即知疑議，縱不知悉中文者亦不影響其辨識判斷。何況
        被上訴人所請求八十八年十月十四日至十七日消費金額共十七筆，該十七紙
        簽單上簽名筆跡皆不相同，自不能僅憑十四日一張簽單上簽名即遽認被上訴
        人之特約商店皆已盡其善良管理人注意審核義務。
  （三）被上訴人未盡善良管理人注意義務：
        本件上訴人於八十八年十月十四日至十七日信用卡遭盜刷之消費金額共十七
        筆，而該十七張簽帳單上簽名字跡皆不相同，且與中文書寫字體大相逕庭，
　　　　被上訴人於給付特約商店款項時，即應存疑而就簽帳單上字跡與以查核，而
        被上訴人竟未查核情況下，即接受十數筆簽帳單上迥然不同字體之簽名，且
        與上訴人遭盜刷前簽帳單上簽名字跡亦顯然不同，足見被上訴人並未盡善良
        管理人注意之責，此一風險自不應由上訴人負擔。
  （四）發卡機構所制定信用卡約定條款乃一定型化契約，其內容條款中要求使用人
        給付掛失停用時起二十四小時以前被冒用之費用，係違反平等互惠原則而無
        效。
  三、證據：除援用原審之立證方法。
乙、被上訴人方面：
  一、聲明：駁回上訴。
  二、陳述：除與原審判決書所載者相同茲予引用外，補稱：
  （一）本件上訴人乃於八十八年十月十九日委由其子乙○○來電代辦掛失停用手續
        ，系而爭信用卡於八十八年十月十四日起至十七日止共計遭第三人消費達貳
        拾肆萬柒仟壹佰貳拾伍元整。系爭信用卡遭第三人冒用前，上訴人已於同年
        十月七日消費二筆，金額計捌佰貳拾柒元，故至十月十四日前系爭信用卡可
        用餘額為壹拾伍萬陸仟壹佰柒拾元，依信用卡約定條款約定，上訴人應妥
        善保管信用卡，其在十月七日消費完後至十月十四日遭第三人消費前均未發
        現信用卡遺失或遭竊之事實，故應承擔可用額度內因管理卡片疏失而衍生之
        風險，是以被上訴人請求上訴人給付壹拾伍萬陸仟壹佰柒拾元屬有理由。
        且本件被上訴人對於系爭款項均由他人持上訴人信用卡偽簽盜刷並不爭執，
        故被上訴人並無庸就其簽名之真正負舉證之責任。
  （二）上訴人所提十月十日前之簽帳單上簽名雖與十月十四日至十七日之簽單簽名
        不符，但特約商店於交易時僅需核對卡片背面之簽名而無須查核持卡人先前
        所為之簽帳資料。且系爭信用卡已經遺失，卡片背面之真正簽名為中文或因
        文，應提示其原始卡片供其比對。故上訴人所提之簽單，亦無法直接證明系
        爭信用卡遭冒用當時卡片背面簽名為何，故上訴人應承擔因管理卡片疏失而
        衍生之風險。
  三、證據：援用原審之立證方法。
丙、本院命被上訴人提出系爭信用卡遭盜刷前及本件請求盜刷金額之簽帳單。
    理  由
一、本件被上訴人起訴主張：上訴人於民國八十五年一月十八向被上訴人申請核發信
    用卡使用，並同意遵守信用卡約定條款，其間亦曾於八十七年間換發新卡。迨至
    八十八年十月十九日，上訴人以該信用卡遺失為由，委請訴外人即其子乙○○以
    電話向被上訴人代辦掛失停用手續；惟該信用卡於八十八年十月十四日起至同月
    十七日止，已因上訴人之疏失，致遭不詳之第三人盜刷消費款項十七筆，金額達
    新台幣（下同）二十四萬七千一百二十五元。依前揭信用卡約定條款第六條第二
    項：「持卡人之信用卡屬於貴行（即被上訴人）之財產，持卡人應妥善保管及使
    用信用卡。... 」，以及第十七條：「持卡人之信用卡如有遺失、被竊或其他遭
    持卡人以外之第三人占有之情形，應僅速以電話或其他方式通知貴行辦理掛失停
    用手續，... （第一項）。持卡人... 自辦理掛失停用手續起前二十四小時以前
    被冒用之損失，貴行如無違反第六條善良管理人之注意義務者，應由持卡人負擔
    （第二項）。」等約定，上訴人應承擔辦理掛失手續前二十四小時之前（即八十
    八年十月十七日前）因其管理卡片疏失而衍生之風險。又被上訴人核發予上訴人
    之信用額度為十五萬七千元，而系爭信用卡遭第三人冒用盜刷之前，上訴人已於
    同年十月七日消費兩筆款項，金額計八百二十七元，故遭盜刷時系爭信用卡之可
    用餘額為十五萬六千一百七十三元，就此金額範圍內之遭盜刷款項，依前揭約款
    第十七條第二項之約定，即應由上訴人負擔；爰依信用卡契約之法律關係，請求
    上訴人給付上開金額，及自支付命令送達翌日即九十年八月六日起至清償日止，
    按年息百分之五計算之法定遲延利息等情。
二、上訴人則以：系爭信用卡係上訴人於參加旅行社所舉辦自八十八年十月十一日起
    之「聖地十一日遊」之期間所遺失，嗣於國外遭他人盜刷，並非上訴人本人之消
    費行為與簽名，被上訴人應先證明該等簽帳單上之簽名確為上訴人所為，始得向
    上訴人請求給付該款項。又被上訴人所制定之前揭信用卡約定條款屬定型化契約
    ，其中第十七條第二項之條款內容，僅於被上訴人無違反善良管理人注意義務之
    情況下，就信用卡於辦妥掛失手續時起二十四小時以前被冒用之風險，無論簽名
    是否相符，一律由上訴人負責，係將上訴人本身或特約商店因故意、重大過失等
    所生之損失，一律轉由上訴人承擔，惟自風險控制之可能性、「優勢風險承擔人
    」理論、以及經濟能力之觀點而言，此項因信用卡遭冒用所生之風險，實應由被
    上訴人自行承擔，故前揭約款第十七條第二項之內容，顯然違反平等互惠原則，
　　對上訴人顯失公平，依消費者保護法第十二條規定，應屬無效，上訴人自無須負
    擔被上訴人所請求之盜刷金額。再者，特約商店係代發卡機構提供持卡人消費服
    務，性質上屬於發卡機構之債務履行輔助人；而特約商店於持卡人使用信用卡簽
    帳消費時，依約有核對持卡人身分及辨別信用卡真偽及有效性之義務。本件遭盜
    刷之各紙簽帳單，其上簽名皆不相同，且與上訴人申請書及先前簽帳單上之簽名
    ，縱僅依肉眼加以比對，亦可發現完全不同，顯見特約商店於接受簽帳消費時，
    並未盡善良管理人注意之責，被上訴人自應就特約商店此項故意過失，依民法第
    二百二十四條前段之規定，負同一責任，不得要求上訴人負擔因此所生之損害等
    語置辯。
三、被上訴人主張之事實，業據提出信用卡申請書、信用卡約定條款、消費資料明細
    表、掛失暨補發記錄單各乙件為證，且為上訴人所不爭執，應堪信為真實。上訴
    人雖辯稱系爭信用卡簽帳款項均非其本人所消費及簽名，被上訴人應先就簽帳單
    上上訴人簽名之真正負舉證之責云云。惟查，本件被上訴人對於系爭款項均係由
    他人持上訴人之信用卡偽簽盜刷等情並不爭執，而係依據信用卡約款之約定，請
    求上訴人給付應負擔之盜刷金額，並未主張簽帳單上之簽名確係上訴人所為，此
    部分兩造既不爭執，自無庸由被上訴人就此部分舉證證明之。故本件之主要爭點
    ，即在被上訴人是否得依據信用卡約定條款第十七條第二項請求上訴人給付被偽
    簽盜刷之消費金額。
四、按系爭信用卡約定條款第十七條約定：「持卡人之信用卡如有遺失、被竊、被搶
    、詐取或其他遭持卡人以外之第三人占有之情形，應儘速以電話或其他方式通知
    貴行或其他經貴行指定機構辦理掛失停用手續，... （第一項）。持卡人辦理掛
    失停用手續後，且無下列第一款至第三款事由之一者，持卡人自辦理掛失停用手
    續起，所被冒用所發生之損失，由貴行負擔，但如無下列各款事由之一者，持卡
    人自辦理掛失停用手續時起前二十四小時以後（在自動化設備預借現金部分，仍
    自辦理掛失停用手續時起）被冒用所發生之損失，由貴行負擔；自辦理掛失停用
    手續時起前二十四小時以前被冒用之損失，貴行如無違反第六條善良管理人之注
    意義務者，應由持卡人負擔... （第二項）」，而同約定條款第六條則約定：「
    貴行應以『善良管理人之注意』為持卡人處理使用信用卡交易款項之清償事宜，
    並自行或由各收單機關提供特約商店工持卡人使用信用卡交易。.... （第一項
    ）。持卡人之信用卡屬於貴行之財產，持卡人應妥善保管及使用信用卡。... （
    第二項）」；揆諸前揭各該條款之約定目的，係以信用卡交易乃發卡機構為持卡
    人提供信用，持卡人憑卡消費可享有延期清償，類似於貸款、授信之利益，持卡
    人消費時僅須使用信用卡簽帳，無須支付現金，俟交易完成後之特定繳款日，始
    與發卡機構另為清償之結算；故信用卡之用途，類似貨幣，又稱「塑膠貨幣」，
    使用上固有其便利性，惟一旦脫離持卡人占有，極易遭不法之利用；而信用卡是
    否遺失、遭竊而被冒用，於發卡機構核發信用卡並交付持卡人後，既已在持卡人
    之占有領域中，僅持卡人方有察覺、控制之能力，發卡機構實無從控制該風險，
    因而乃課予持卡人保管信用卡以及即時辦理掛失之義務，又發卡銀行；上述條款
    此部份之內容，實屬合乎目的性之約定，並未逾越持卡人所能承擔、控制之風險
    ，亦無違反平等互惠原則、顯失公平，或令持卡人負擔非其所能控制之危險等情
    形。再依系爭條款第十七條第二項關於信用卡遭冒用之風險分配約定，發卡機構
    係自願承擔信用卡掛失前二十四小時內遭冒用之風險，以資減輕持卡人之責任，
    免除持卡人證明遺失時間、地點、遺失原因等責任，並督促持卡人除應善盡信用
    卡之保管責任外，亦應於發覺信用卡遺失後儘早辦理掛失手續，以防止損害之擴
    大；就此層面而言，該條款與平等互惠原則亦屬無違；況依該條款之內容，並非
    於辦妥掛失手續前被冒用之一切風險，不問出於何種原因，蓋由持卡人負擔，而
    係約定在發卡機構已盡善良管理人注意義務之前提下，自辦理掛失停用手續前二
    十四小時以前被冒用之損失，始由持卡人負擔，是以該項約定已將信用卡遭冒用
    之風險合理分配予契約之雙方當事人，並無顯失公平之處。上訴人辯稱系爭約定
    條款第十七條第二項之內容違反平等互惠原則，且對上訴人顯失公平，依消費者
    保護法第十二條第一項規定，應認為無效云云，尚無足採。
五、復按，信用卡契約關係中，特約商店除與持卡人間有買賣、服務提供等債之關係
    外，並受發卡機構之委任，代為審查信用卡之真偽及有效性，並核對持卡人於簽
    帳單上之簽名是否與信用卡上之簽名相符；是以對於持卡人而言，特約商店應認
    係發卡機構之債務履行輔助人，依民法第二百二十四條前段之規定，其如有故意
    或過失時，發卡機構應與自己之故意或過失，負同一責任。經查：
（一）上訴人持有系爭信用卡已相當時日，也有為數眾多消費簽單行為，而依據被上
      訴人所提出上訴人於八十八年十月七日（即遭盜刷前）於簽帳單上簽名字體皆
      為正楷中文字，經特約商店與信用卡上簽名辨明真正後予以簽帳交易，雖系爭
      卡片現已遺失，但由此可證，上訴人信用卡上簽名應為正楷中文字體。
（二）本件依被上訴人所提出於八十八年十月十八日遭盜刷之簽單二紙（見本院卷第
      五十頁、第五十一頁），不但簽名字體皆不相同，且字體明顯與中文書寫不同
      ，此為常人肉眼即可辨認。縱使上訴人所遺失信用卡地區（阿拉伯地區）因不
      熟悉中文，亦應有能力加以辨認與信用卡上簽名字跡有明顯差異，足證見被上
      訴人之特約商店並未盡善良管理人注意義務。
（三）又八十八年十月十四日之簽單上之簽名雖其外觀上仍可得知係被告之中文姓名
      「丁○○」，然字跡十分潦草、生硬且根本與中文書寫之字體完全不同，顯係
      為不熟悉中文字體之人刻意模仿，一般人肉眼望之即知疑議，縱不知悉中文者
      亦不影響其辨識判斷。何況被上訴人所請求八十八年十月十四日至十七日消費
      金額共十七筆，該十七紙簽單上簽名筆跡並非均相同，自不能僅憑十四日一張
      簽單上簽名即遽認被上訴人之特約商店皆已盡其善良管理人注意審核義務。
六、綜上所述，上訴人抗辯被上訴人並未盡其善良管理人之注意義務，自屬可信，被
    上訴人主張；從而，被上訴人本於信用卡之消費借貸關係，請求上訴人給付應負
    擔之盜刷金額十五萬六千一百七十三元，及自支付命令送達之翌日即九十年八月
    六日起至清償日止，按年息百分之五計算之利息，為無理由，不應准許，其假執
    行之聲請亦失所附麗，應併予駁回。原審判命上訴人給付盜刷金額並為假執行之
    宣告，自有未洽。上訴意旨指摘原判決不當，求予廢棄改判，如主文第二項所示
    。
七、本件事證已臻明確，兩造其餘攻擊防禦方法，核予判決結果不生影響，爰不一一
    論述，併此敘明。
八、據上論結，本件上訴為有理由，依民事訴訟法第四百三十六條之一第三項、第四
    百五十條、第七十八條，判決如主文。
中　　　華　　　民　　　國　　九十一　　年　　　七　　　月　　 三十　　 日
                                            民事第四庭審判長法官　謝明珠
                                                            法官  洪于智
                                                            法官  黃柄縉
右為正本係照原本作成
本判決不得上訴
中　　　華　　　民　　　國　　九十一　　年　　　七　　　月　　 三十　　 日
　　　　　　　　　　　　　　　　　　　　　　　　　　　法院書記官　楊湘雯
